臺灣板橋地方法院民事判決　八十八年度重訴字第四七五號
　　原　　　告　戊○○
　　　　　　　　丁○○
　　　　　　　　丙○○
　　　　　　　　甲○○
　　　　　　　　乙○○
　　右　一　人　卯○○
　　被　　　告　寅○○
　　　　　　　　丑○○
　　　　　　　　子○○
　　　　　　　　壬○○
　　　　　　　　癸○○
右當事人間請求分割共有物事件，本院判決如左：
    主      文
兩造共有坐落臺北縣鶯歌鎮○○段尖山小段三九一地號土地，面積六○五四平方公尺
應予變賣分割，並按如附表壹所示兩造應有部分之比例分配價金。
訴訟費用由原告即反訴被告負擔五分之一，餘由被告即反訴原告負擔。
    事      實
甲、原告即反訴被告方面：
壹、聲明：
一、本訴部分：
    兩造共有坐落臺北縣鶯歌鎮○○段尖山小段三九一地號土地，面積六○五四平方
    公尺應予原物分割：1.如附表貳及圖所示甲部分面積一○五○平方公尺應分割予
    兩造共有；2.如附表貳及圖所示乙部分面積五○○四平方公尺應分割予原告保持
    共有。
二、反訴部分：
    反訴原告之訴駁回。
貳、陳述：
一、本訴部分：
    (一)坐落臺北縣鶯歌鎮○○段尖山小段三九一地號土地，地目雜，面積六○五四平
      方公尺，為兩造分別共有，兩造所有權應有部分比例分別如附表壹所示，幾經
      原告請求被告分割，均未獲被告同意，經雙方多次協議分割不成。
    (二)民國八十年七月二十八日被告寅○○立承諾書，為補償原告提供道路用地，願
      將與原告共有之系爭三九一地號土地於分割時，無條件分配於現有道路位置。
      且被告寅○○同意願將其應有部分分割於道路用地上，係因原告戊○○、丙○○、丁○○之父王逢財及原告甲○○、乙○○之父王甚多，以其所有之三九一
      地號土地提供被告於建築工程進行時之道路使用，而被告即於承買三九一地號
      土地時，為補償前揭道路用地之使用而自願分配其應有部分作為道路之用，惟
      被告於土地登記後確不願依約履行辦理分割過戶事宜，並以與本案無關之事項
      拖延或搪塞，以逞其阻撓分割之目的。
    (三)嗣原告多次請求被告履行承諾，被告均藉其他與本件無關之事拒絕協議分割，
      並主張系爭三九一地號土地道路應重新測量，雙方各分擔二分之一坪數方為合
      理，至景氣復甦後辦理分割，如原告急於辦理所有費用由原告負擔云云，而拒
      絕前來協議。
    (四)按系爭土地在鶯歌鎮都市計劃內之工業區用地，申請建照，應依建築法第三十
      條至第三十二條及臺灣省建築管理規則第十一條及工廠類建築物基本設施及設
      備標準，與臺灣省零地使用規則第三條第一項第一款規定，其最小寬度為七公
      尺，最小深度為十六公尺，依第七條規定，寬度每增加十公分其深度得減少二
      十公分，減少後深度不得小於八公尺，如為應留設騎樓之建築基地，或為應退
      縮建築之建築基地，其基地深度減騎樓或退縮地深度不得小於八公尺，又依工
      廠類建築物基本設施及設備標準第五條規定作業廠房樓地板面積不得小於一五
      ○平方公尺，且應受第六條規定廠房可設附屬空間之限制，及都市計劃工業區
      建蔽率為百分之七十規定限制。以被告寅○○承諾願分割分配之部分為道路用
      地，即鶯歌鎮○○路二巷現有道路用地，該道路於七十七年十一月二十三日取
      得鶯歌建字第一六二九一號函證明道路通行二十年以上，另在臺北縣政府都市
      計畫課八二定鶯○三─二一三號函指定該巷道為八米既成道路，並經原告委請
      測量公司現場測量結果，若被告分別單獨所有時，與建築法規規定最小面寬及
      深度規定不符，故本件分割方案自以原物分割將現有道路部分分歸被告保持共
      有，其他土地則分配予原告共有。
    (五)原告戊○○、甲○○之父王逢財、王甚多於六十八年六月二十二日與被告寅○○約定，以王逢財、王甚多所有坐落臺北縣鶯歌鎮○○段尖山小段四一四之五
      地號土地與被告寅○○所有之四一六之一地號互易，惟嗣後雙方合意改以四一
      四之一及四一四之四地號，與被告寅○○所有四一六之一重編後之四一六地號
      互易，而王逢財、王甚多從未同意以三九一地號與被告之四一六地號互易，其
      有關辦理過戶之稅捐亦經雙方合意各自負擔，此觀七十年六月三十日雙方簽立
      之土地登記申請書即明。
    (六)乙○○之父王甚八十年十一月二十日與被告寅○○協議將寅○○所有之尖山小
      段四一八之九地號土地過戶二十二坪予乙○○，而乙○○應將其所有系爭三九
      一地號土地過戶二十二坪予寅○○「作為道路使用」，惟經原告數次要求被告
      寅○○相偕辦理土地過戶事宜，被告卻始終不願配合辦理，故被告寅○○自有
      於系爭三九一地號土地分割時，原物分配於現有道路即八德路二巷之義務。又
      系爭三九一地號土地現由瑞榮陶瓷有限公司（下稱瑞榮公司）及裕邦窯業股份
      有限公司（下稱裕邦公司）分管使用中，其中瑞榮公司之法定代理人為原告戊○○，另裕邦公司之法定代理人為原告乙○○，瑞榮公司之門牌號碼為臺北縣
      鶯歌鎮○○路三之七號，其辦公室基礎為鋼筋水泥之鐵架石棉瓦建物，包裝廠
      為開放式之鐵架石棉瓦建物，工廠為鐵架棉瓦建物；另裕邦公司門牌號碼為臺
      北縣鶯歌鎮○○路三之三號，目前係以鐵架石棉瓦搭建而成之開放式倉庫。原
      告戊○○及乙○○經營之瑞榮公司及裕邦公司既現實使用系爭土地之非道路部
      分，基於土地利用之現況，若判決原物分割將原告現實利用之部分分歸被告保
      持共有，顯不符經濟效益，自以將原告戊○○及乙○○現實利用之部分土地原
      物分割予原告保持共有，始符事理之平。
    (七)另查同段四○六之二地號土地係於七十年十一月二十七日，由原告甲○○與被
      告丑○○共同購買應有部分各為四千八百分之十二（約五‧九坪），由於該地
      號當時之地目為農地無法分割，經由雙方協議暫以甲○○名義辦理登記，此觀
      被告提出之共有證書記載甚明，況共有證書日期與被告所述購買日期完全相符
      ，足證原告所述實在，惟被告竟以「甲○○利用職務之便，將農地全部過戶其
      名下，經被告查證地政機關提出質問，原告始立下土地共有證書」云云置辯，
      顯與實情不符而有違誠信原則，且據以主張不相干之本案系爭土地不得分割，
      實屬無據。
二、反訴部分：
    (一)原告即反訴被告戊○○之父王逢財、甲○○之父王甚多於七十七年間與被告即
      反訴原告將原告所有坐落臺北縣鶯歌鎮○○段尖山小段四一六、四一四之六、
      四一四之五、四一三、四一四之九、四一六之二地號及被告所有同段四一六之
      一、四一四之一、四一四之四、四一八之七、四一八之三、四一八地號土地，
      同時委託建商簡文雄建築工業廠房，當時三九一地號土地所有權應有部分十分
      之三為原告所有，另十分之七為原告向訴外人黃松山家族承租使用，建商於申
      請建築執照時，經臺北縣政府告知依建築法之規定該路寬度小於八公尺、深度
      小於十六公尺，無法指定建築線，亦無法核發建造執照，故建商方面之經理辛○○始出面與兩造協商，由原告於系爭土地上讀資將原僅供行人行走之步道拓
      寬，並申請既成道路證明，原告所受損失則由建商及被告各自補貼原告三百五
      十萬元，但因被告無法給付該項協商之補償款，轉而要求原告同意以其所有同
      小段四一六之一地號土地二百坪予原告設定地上權，作為對原告之補償，並於
      七十八年二月一日書立協議書，嗣後被告反悔不願設定地上權，復要求改以購
      買訴外人黃松山所有系爭三九一地號土地之所有權，及向原告購買之土地均願
      無條件全數劃歸道路用地。
    (二)原告於五十幾年間時即向訴外人黃氏家族承租三九一地號土地使用，至六十八
      、九年間與黃氏家族訂立買賣契約，然因部分出賣人未依約履行，原告遂對三
      九一地號土地聲請假扣押，同時起訴請求移轉所有權，而陸續移轉所有權至原
      告名義。嗣八十年間因被告不知原告未撤銷前開假扣押，而向黃氏家族購買系
      爭班九一地號土地，始於八十年七月二十八日由被告寅○○出面與原告協商，
      承諾提供四一六之一地號內二百坪土地設定地上權未履行之部分，除願另向原
      告購買三九一地號土地之一九‧六三坪，且願將同小段四一八之九地號內二十
      二坪土地補償原告，雙方於代書處書立協議書，惟該協議書漏列被告究應補償
      原告道路用土地之總面積，故被告寅○○於同日又補立承諾書，表明其承買系
      爭三九一地號土地自願分配作為道路之用，絕無異議。被告丑○○、子○○、
      壬○○、癸○○均為被告寅○○之子，且其辦理所有權移轉登記復經地政機關
      退件，始委由被告寅○○出面與原告簽訂系爭協議書及承諾書，始能順利辦理
      所有權移轉登記，被告丑○○、子○○、壬○○、癸○○自不得諉稱不知被告
      寅○○與原告間之協議書及承諾書，被告寅○○於八十年七月二十八日簽訂之
      協議書及承諾書效力自應及於其餘被告，故被告自應原物分配於系爭三九一地
      號土地之道路部分。
、證據：提出
    (一)實測圖一件、
    (二)土地登記謄本五件、
    (三)附表一件、
    (四)八十七年七月二十八日承諾書影本一件、
    (五)地籍圖影本一件八十八年四月三十日律師函影本一件暨回執影本五件、
    (六)鶯歌郵局第一九九號存證信函影本一件、
    (七)土地分區使用證明書一件、
    (八)戶籍謄本五件、
    (九)七十年六月三十日土地所有權互易登記聲請書影本一件、
    (十)四一四之一地號土地登記簿影本一件、
    (十一)四一四之四地號土地登記簿影本一件、
    (十二)四一四之六地號土地登記簿影本一件、
    (十三)七十八年二月一日協議書影本一件、
    (十四)地上建物現況圖影本一件、
    (十五)照片十二幀、
    (十六)八十年七月二十八日協議書影本一件、
    (十七)建築線指定申請書圖影本一件、
    (十八)地形現況圖影本一件、
    (十九)被告寅○○簽名便條紙影本一件、
    (二十)四一六之一地號土地登記簿影本一件、
    公司執照影本一件、
    最高法院六十五年度台上字第八七四號判決影本一件、
    臺灣板橋地方法院檢察署八十一年度偵字第三九九○號不起訴處分書影本一件
      、
    三九一之四地號土地登記謄本一件、
    另聲請：
    (一)本院至現場勘驗並囑託臺北縣樹林地政事務所測量、
    (二)訊問證人庚○○、己○○、辛○○、黃松山、辰○。
乙、被告即反訴原告方面：
壹、聲明：
一、本訴部分：
    本訴原告之訴駁回。
二、反訴部分：
    兩造共有坐落臺北縣鶯歌鎮○○段尖山小段三九一地號土地，面積六○五四平方
    公尺應予原物分割：1.如臺北縣樹林地政事務所九十一年一月二十五日土地複丈
    成果圖所示之方案四或方案三或方案二斜線部分擇一分割面積五三五平方公尺分
    歸反訴原告按應有部分比例分別共有；2.其餘面積五五一九平方公尺土地分歸原
    告即反訴被告按應有部分比例分別共有。
貳、陳述：
一、本訴部分：
    (一)兩造確實共有系爭三九一地號土地，惟原告請求分割系爭土地，實屬無理由，
      蓋被告寅○○迄未履行其對原告所負移轉其他多筆土地之義務：
      (1)其中原告戊○○、甲○○之父王逢財、王甚多於六十八年六月二十二日與被
        告寅○○訂立道路用地交換同意書，將其鶯歌鎮○○段尖山小段四一四之五
        地號與被告寅○○交換，被告寅○○並於七十年十一月十八日將其所有四一
        六之一地號登記王甚多、王逢財名下，地號重編為尖山段尖山小段四一六地
        號共七三‧二○五坪，惟王甚多、王逢財允諾交換土地四一四之五地號已與
        他人合建，故承諾以系爭三九一地號土地相同坪數歸還登記予被告寅○○，
        惟迄未履行，故原告要求以兩造應有部分比例原物配分割系爭三九一地號土
        地，自屬無據。
      (2)原告乙○○之父王甚多於八十年十一月二十日因建工廠風車間廠房與被告寅
        ○○交換土地，簽立協議書將寅○○所有坐落臺北縣鶯歌鎮○○段尖山小段
        四一八之九地號土地共二十二坪於八十年十一月十九日移轉登記予原告乙○○名下，王甚多允諾以其所有系爭三九一地號土地歸還，惟原告並未履行其
        承諾。
      (3)原告甲○○於七十年十一月二十七日與被告丑○○共同購買臺北縣鶯歌鎮○○段尖山小段四○六之二地號土地所有權應有部分各四千八百分之一二，原
        告王世姐更利用其家族從事代書之便，將共同購買之土地全部過戶其名下，
        後經被告提出質疑，原告始立下土地共有證書，而被告甲○○應歸還被告之
        土地迄今亦未歸還。
      (4)原告積欠被告四一六、四一八之九地號土地應先以三九一地號土地坪數償還
        ，另積欠四○六之二地號土地應以四一七地號尖角道路部分土地償還後，始
        得請求分割本件系爭三九一地號土地。
    (二)按分割共有物以消滅共有關係為目的，法院裁判分割共有地時，除因該土地內
      部分土地之使用目的不能分割（如為道路）或部分共有人仍願維持共有關係，
      應就該部分土地不予分割或准該部分共有人成立新共有關係外，應將土地分配
      於各共有人單獨所有。茲原告請求裁判分割系爭三九一地號土地，並請求將被
      告之應有部分全部分配於道路，惟系爭土地上之現有巷道即鶯歌鎮○○路二巷
      為既成道路，業經臺北縣鶯歌鎮公所七十七年十一月二十三日鶯建字第一六二
      九一號函證明為通行二十年以上道路，另在臺北縣政府都市計劃八二定鶯○三
      之二一三號函指定為八米既成道路在案，即該部分共有土地自屬不能分割原告
      亦主張該八德路二巷之既有道路用地若分割為被告分別單獨所有時，與建築法
      規規定之最小面寬及深度不符，而無分割之必要，且被告亦表明不願就該分割
      方案保持共有，原告之請求自屬無據。
    (三)又系爭三九一地號土地依兩造應有部分比例折算面積，原告部分為五五一八‧
      六二平方公尺，被告為五三五‧三八平方公尺，比例則為百分之九一‧一六、
      百分之八‧八四，縱然協議分割共有土地，亦應依此比例為之，亦即八德路二
      巷之既有巷道應由原告分擔九七五‧一八平方公尺，被告分擔九二‧八二平方
      公尺，且分割位置亦應公平參酌土地經濟效益而定之，不得因原告先行無權占
      用並擔建違章鐵架石免瓦工作物供其經營之公司使用，即認原告得主張其毋庸
      分配道路面積。況依常理言，被告寅○○亦不可能出價購買系爭土地，而無條
      件全部同意分配於已通行二十年以上之既成道路。況原告乙○○之父王甚多於
      八十年間即曾因乙○○建造風車房之需，而與被告寅○○協議換地，將寅○○
      所有同小段四一八之九地號土地面積八七五平方公尺之應有部分二六五分之二
      十二即約七十二‧六四平方公尺（約二十二坪）移轉為乙○○所有換取原告乙○○所有系爭三九一地號土地二十二坪，惟被告已依約履行，原告卻拖延未將
      系爭三九一地號土地面積七十二‧六四平方公尺所有權移轉登記予被告，並非
      被告不願配合辦理，故被告就系爭土地應分得之面積五三五‧三八平方公尺，
      扣除應分擔道路之面積，另取回七十二‧六四平方公尺及支付六十六萬三千八
      百六十二元買受五十七‧五一平方公尺（即十九‧六坪），就系爭土地之面積
      五七二‧七一平方公尺（約一七三‧二四坪）仍保有所有權【計算式：五三五
      ‧三八㎡─九二‧八二㎡（道路部分）＋七二‧六四㎡＋五七‧五一㎡＝五七
      二‧七一㎡】，原告之訴顯無理由。故原告縱然主張分割共有物，惟在其同時
      履行將系爭三九一地號土地面積五七二‧七一平方公尺給付予被告，並將該部
      分土地之抵押權塗銷前，原告無權請求裁判分割共有物。
    (四)又原告提出八十年七月二十八日協議書係不實偽造，被告寅○○從未在協議書
      上簽章，實則被告於八十年十月間自訴外人黃松山取得系爭土地，原告取得系
      爭土地更晚，其中戊○○係於八十二年十月十六日、丁○○係八十五年五月二
      十七日、丙○○八十三年一月十三日、甲○○及乙○○八十五年五月二十七日
      ，況被告寅○○於八十年十一月二十日尚向原告催討系爭三九一地號之二十二
      坪土地，且王甚多、王逢財於八十年七月二十八日亦尚生存，原告及被告寅○○斷無於八十年七月二十八日簽訂上揭協議書之理，被告寅○○亦無代理其餘
      被告簽訂該協議書或自願分配道路之權限，且法律上亦無所謂隱名代理，該協
      議書係原告甲○○及其父王甚多利用寅○○不識字復係姻親，與代書事務所之
      承辦人員庚○○勾串藉機盜用被告寅○○之印文所偽造自明。
    (五)被告除反訴部分之聲明外，就其餘分割方案均不同意保持共有。
二、反訴部分：
    (一)反訴原告丑○○、子○○、壬○○、癸○○對系爭土地所有權應有部分各為一
      一七六分之二三，折合實際面積各為一一八‧四○平方公尺。另反訴原告寅○○應有部分五八八分之六，折合實際面積為六一‧七八平方公尺，加上反訴被
      告乙○○應過戶予寅○○而未過戶之二十二坪（七二‧七三平方公尺），共計
      被告寅○○之應有部分為一二一○八分之二六九，折合實際面積為一三四‧五
      一平方公尺，尚應加上寅○○購買三九一地號土地十九‧六坪辦理過戶時，反
      訴被告短少登記三‧○一平方公尺，反訴原告共應分配系爭土地之六一一．一
      二平方公尺。
    (二)系爭三九一地號土地上既成道路一○五○平方公尺，反訴原告應比例分擔之面
      積為一○五‧九九平方公尺（即一○五○㎡×六一一‧二＼六○五四＝一○五
      ‧九九㎡），故反訴原告應分配之總面積扣除應分擔之道路面積，尚有五○五
      ‧一三平方公尺，自應以此為基準原物分配系爭共有三九一地號土地。
、證據：提出
    (一)六十八年六月二十二日道路用地交換同意書影本一件、
    (二)地籍圖影本一件、
    (三)四一六地號土地登記謄本影本一件、
    (四)八十年十一月二十日協議書影本一件、
    (五)四一八之九地號土地登記謄本影本一件、
    (六)七十年十一月二十七日共有證書影本一件、
    (七)土地所有權狀影本一件、
    (八)地價謄本影本一件、
    (九)七十八年二月一日協議書影本一件。
丙、本院依職權向：
    (一)臺北縣樹林地政事務所查明系爭土地有無依土地法第三十四條為最小面積單位
      之規定，其最小面積單位為若干；又有無土地法第三十一條禁止其再分割之限
      制；
    (二)臺北縣政府工務局查明系爭土地依現場狀況（道路分佈情形），如該土地將來
      申請建造執照，其可能核准之最小建築面積應為若干；又依臺灣省畸零地使用
      規則規定，於核准建造執照時，其最小建築面積臨路面之最小寬度及最小深度
      為若干；
    (三)臺北縣政府查明系爭三九一地號土地上之現有巷道鶯歌鎮○○路二巷是否為既
      成道路。
    理      由
一、原告即反訴被告起訴時其聲明求為判決：請准就兩造共有系爭三九一地號土地准
    予原物分割為如其起訴狀附圖所示部分道路分歸被告保持共有，其餘部分分歸原
    告保持共有。嗣於八十八年十一月三日變更為先位聲明求為判決被告應協同原告
    就系爭三九一地號土地面積六○五四平方公尺，就其中道路即八德路二巷共一○
    五○平方公尺分割登記為兩造保持共有，其餘五○○四平方公尺分割登記為原告
    保持共有；另備位聲明求為判決兩造共有之三九一地號土地其中道路即八德路二
    巷共一○五○平方公尺應予原物分割由兩造保持共有，其餘五○○四平方公尺則
    原物分割予原告保持共有。原告復於九十年三月二十三日變更聲明為：請准就系
    爭三九一地號土地，面積六○五四平方公尺如九十年三月二十三日狀附表一及圖
    甲部分一○五○平方公尺分割登記為兩造共有，另附圖乙部分五○○四平方公尺
    分割登記予原告共有，經本院於九十一年三月一日闡明原告該項聲明之真意，經
    其訴訟代理人明確表明其係請求裁判分割共有物，且係請求形成之訴之部分（見
    本院該日言詞辯論筆錄第三頁倒數第七行）。被告則於八十九年二月二十四日以
    書狀及九十一年三月一日言詞辯論時表明不同意原告訴之變更。惟查原告即反訴
    被告提起本訴係請求裁判分割共有物，其於八十八年十一月三日則追加先位聲明
    請求被告履行分割協議，被告未為言詞辯論即於八十九年二月二十四日以書狀表
    示不同意原告訴之變更，且核原告起訴時係請求分割共有物，其性質係形成之訴
    ，訴訟標的為原告就系爭土地之共有權，惟追加之先位聲明則係請求被告履行分
    割協議，其性質係給付之訴，訴訟標的係兩造間分割協議及原告對被告之履行協
    議請求權，顯非基於同一基礎事實，其追加先位聲明自屬不合法，然原告復於九
    十年三月二十三日變更聲明為請求裁判分割共有物，自屬已有撤回於八十八年十
    一月三日追加之先位聲明之意，被告既未異議而為本案之言詞辯論，而遲至九十
    一年三月一日始當庭表示不同意原告該項訴之變更，故原告撤回該先位聲明自屬
    合法，本院就該追加之先位聲明即毋庸裁判，而僅須就原告本訴請求裁判分割共
    有物之部分為裁判。
二、次查本訴部分原告請求裁判分割共有物，反訴部分被告即反訴原告亦請求裁判分
    割共有物，本訴及反訴部分之當事人固均相同，僅地位相反，惟本訴部分之訴訟
    標的係原告即反訴被告之請求分割共有物之形成權，反訴之訴訟標的則係被告即
    反訴原告請求分割共有物之形成權，本訴與反訴部分之訴訟標的既不相同，自不
    生一事不再理之問題，且被告即反訴原告既表明除反訴聲明所示之分割方案外，
    其餘之方割方案被告及反訴原告均不同意保持共有，故亦難認被告提起本件反訴
    係無權利保護必要，其反訴訴訟標的復與本訴訴訟標的及防禦方法均相牽連，本
    件反訴應屬合法，本院自應就本訴及反訴請求裁判分割共有物均為審理及判決，
    合先敘明。
三、按訴訟繫屬中為訴訟標的之法律關係，雖移轉於第三人，於訴訟無影響，又按確
    定判決，除當事人外，對於訴訟繫屬後為當事人之繼受人者，及為當事人或其繼
    受人占有請求之標的物者，亦有效力，民事訴訟法第二百五十四條第一項、第四
    百零一條第一項分別定有明文。經查本件原告起訴請求分割共有物，其中原告戊○○於起訴時就系爭三九一地號土地所有權應有部分為一四七○分之四八一，惟
    該部分之所有權應有部分於訴訟繫屬中之九十年六育二十六日以夫妻贈與為由移
    轉登記予第三人王黃玉麗，有本院關貿地政查詢系統網路資料一件在卷可憑，第
    三人王黃玉麗既係訴訟繫屬中始繼受訴訟標的之人，其自應為本案判決效力所及
    ，且於訴訟無影響，先予說明。
四、本訴部分：原告主張兩造為坐落臺北縣鶯歌鎮○○段尖山小段三九一地號土地之
    共有人，兩造所有權應有部分比例如附表壹所示，被告寅○○曾代理其餘被告同
    意系爭三九一地號土地於分割時，願無條件分配於系爭土地之道路部分即現有臺
    北縣鶯歌鎮○○路二巷之道路上，且系爭土地復無分割協議，亦無不得分割之限
    制，原告自得依民法之規定，請求原物分割如附表貳及圖所示甲部分面積一○五
    ○平方公尺分割予兩造保持共有；如附表貳及圖所示乙部分面積五○○四平方公
    尺應分割予原告保持共有，被告於本訴部分表示不同意原告之分割方案，且被告
    寅○○未曾同意分割時願無條件分配道路部分，寅○○亦無權限代理其餘被告同
    意分配於道路部分，且原告迄未履行過戶系爭三九一地號土地之應有部分，故原
    告自不得請求分割系爭三九一地號土地等語，資為抗辯。
五、反訴部分：被告即反訴原告反訴部分主張兩造為系爭三九一地號土地之共有人，
    系爭土地既無不能分割之限制，亦未協議分割，被告即反訴原告自得以反訴請求
    分割，反訴求為判決系爭土地應予原物分割：1.如臺北縣樹林地政事務所九十一
    年一月二十五日土地複丈成果圖所示之方案四或方案三或方案二斜線部分擇一分
    割面積五三五平方公尺分歸反訴原告按應有部分比例分別共有；2.其餘面積五五
    一九平方公尺土地分歸反訴被告按應有部分比例分別共有。原告即反訴被告則以
    被告寅○○受其餘被告之委任，於八十年七月二十八日書立協議書及承諾書，同
    意於系爭土地分割時，無條件分配於現有道路即八德路二巷部分，故被告即反訴
    原告請求依臺北縣樹林地政事務所九十一年一月二十五日土地複丈成果圖所示之
    方案四或方案三或方案二斜線部分擇一分割面積五三五平方公尺分歸反訴原告按
    應有部分比例分別共有，其餘面積五五一九平方公尺分歸反訴被告按應有部分比
    例分別共有自屬無據等語，資為抗辯。
六、按各共有人，得隨時請求分割共有物，但因物之使用目的不能分割或契約訂有不
    分割之期限者，不在此限，民法第八百二十三條第一項定有明文。經查本件系爭
    坐落臺北縣板橋市○○段一八一地號土地乃兩造所共有，其應有部分比例如附表
    壹所示，其地目為建，面積共二六七四點三八平方公尺，有原告提出之土地登記
    簿謄本為證（八十八年十一月三日準備書狀附原證十一），又原告主張系爭共有
    物並未訂定不分割之期限，被告亦不爭執，故原告即反訴被告依據民法第八百二
    十三條第一項之規定，請求分割共有物，暨被告即反訴原告依前開規定，請求裁
    判分割共有物，於法均無不合。
七、又原告即反訴被告以原告及被告寅○○曾於八十年七月二十八日簽訂協議書及承
    諾書，被告寅○○代理其餘被告同意協議分割，並無條件分配於現有道路即八德
    路二巷等語，固據其提出協議書影本及承諾書影本各一件為證，被告寅○○固自
    認八十年七月二十八日協議書為真正，惟否認八十年七月二十八日承諾書之真正
    。被告寅○○則自認八十年七月二十八日之承諾書上所蓋用寅○○之印文為真正
    ，僅抗辯該印文係遭原告勾串證人庚○○盜用被告寅○○之印鑑章蓋用等語。經
    查證人庚○○於本院審理時證稱：八十年七月二十八日之承諾書係由其書寫，被
    告寅○○之姓名地址均由其書寫，寫好後由被告寅○○看過內容後自行蓋章，其
    餘被告當時有無在場不記得，其僅看過被告丑○○、寅○○，其餘被告未曾見過
    ，被告寅○○有無經過其他被告同意伊不知道（見本院八十九年六月二十三日言
    詞辯論筆錄第三頁），兩造八十年七月二十八日之承諾書係補充同日協議書之不
    無，協議書不是伊所寫，被告寅○○於承諾書上蓋用其印鑑章，係因協議書未計
    算三九一地號道路面積一八六坪，係嗣後寫承諾書時始計算系爭三九一地號土地
    道路面積一八六坪並記載於原證五之地籍圖上，被告寅○○之印鑑章未交由伊保
    管（見本院九十年四月十一日言詞辯論筆錄第四頁至第五頁）；另證人辛○○亦
    證稱：八十年七月二十八日之協議書及承諾書有關道路部分係因當初伊與兩造合
    建蓋工廠，當時八德路二巷本即係既成道路，惟僅二米多，伊是建商，申請建造
    執照時因道路寬度不足，故由伊出面協調兩造，由原告出道路用地，由伊及被告
    各補貼原告三百五十萬元，因被告無力負擔三百五十萬元，故由被告在工業區內
    割二百坪之土地予原告，並設定地上權（見本院九十年四月十一日言詞辯論筆錄
    第三頁）；證人黃松山證稱：被告寅○○及其餘被告向伊買土地，由寅○○及其
    大兒子至代書庚○○事務所處訂契約，伊不知原告假扣押系爭三九一地號土地，
    伊不知道兩造約定何人分配道路等情（見本院前開言詞辯論筆錄第六頁），核與
    原告即反訴被告所稱當初係因被告即反訴原告向訴外人黃松山買受系爭三九一地
    號土地，因原告假扣押及原有八德路二巷道路寬度不足，無法過戶及辦理建造執
    照，始由原告及被告寅○○於八十年七月二十八日簽訂協議書及承諾書，應堪認
    定為真實。至被告寅○○抗辯前開承諾書係遭原告及證人庚○○盜用，惟其迄未
    就盜用之事實舉證以實其說，自難為有利被告寅○○之認定。
八、惟觀諸原告即反訴被告提出八十年七月二十八日協議書之記載，被告寅○○與原
    告於協議書中約定：「1.乙方（即被告寅○○）所有坐落四一八之九地號內以二
    十二坪補貼甲方（即原告戊○○、甲○○、乙○○），另案應補償道路用地之一
    部分，即日先行以持分移轉過戶原告戊○○、甲○○、乙○○後，與被告寅○○
    再行以圖示位置辦理土地共有物分割，完成登記；3.乙方）願意由甲方所有坐落
    鶯歌鎮○○段尖山小段三九一地號內（詳如附圖示著紅色位置）買受壹玖點陸坪
    以補足應補償甲方之道路用地，以每坪新臺幣萬仟柒佰伍拾元正計算總價款
    新臺幣陸拾陸萬仟捌佰陸拾貳元正，乙方同意於國八十年七月二十九日支付甲
    方」，有原告提出之協議書影本一件附卷可參，又原告提出之同日承諾書之記載
    ：被告寅○○係與原告約定：「：：：而本人因另須補償台端等道路用地，故持
    分土地自願分配作為道路之用，若日後可辦理土地共有分刈時，願全部分配為現
    有道路用地之地點（詳如附圖示著紅色位置）絕無異議，並願在未辦理土地共有
    分刈前，若共有人等需要本人出具土地使用同意書時，願無條件用印給予使用，
    包括坐落：仝段四一九之八地號內二十二土地（詳如附圖著紅色位置）在內，恐
    口無憑，特立此承諾書為証」（見原證四），被告寅○○既自認簽訂八十年七月
    二十八日協議書，且該協議書中被告寅○○即已同意系爭三九一地號土地分割時
    願依圖示位置辦理土地共有物分割，復同意向原告戊○○、甲○○、乙○○買受
    三九一地號土地十九點六坪以補足原告之道路用地，足證被告寅○○確實同意如
    系爭土地分割時其願分配於道路，八十年七月二十八日之承諾書確實係被告寅○○出具，應堪認定。惟觀諸前開協議書及承諾書所載，仍顯須由被告寅○○移轉
    過戶後，始有分割土地之義務，尚難認前開協議書及承諾書即屬分割協議，兩造
    間既無分割協議存在，原告本訴及被告反訴請求本院裁判分割共有物，均屬有理
    由。
九、次按共有物之分割方法法院得因任何共有人之聲請，命為以原物分配於各共有人
    ，或變賣共有物，以價金分配於各共有人，民法第八百二十四條第一項亦有明文
    。且請求分割共有物之訴，應由法院依前開規定命為適當之分配，不受任何共有
    人主張之拘束。審判上共有物分割方法，在德、日、瑞民法，固以原物分割為原
    則，價金分配為例外，但我民法對於二者，則無分軒輊，均應由法院斟酌當事人
    之聲明，共有物之性質、經濟效用及全體共有人之利益等公平決定之，其分割方
    法縱使選擇兩者之一或併用兩者，亦屬無妨，但就同一共有物對於全體共有人，
    應採相同之分割方法。又按分割共有物以消滅共有關係為目的，其分割方法，除
    因該土地內部分土地之使用目的不能分割，或部分共有人明示就其分得部分，仍
    願維持共有關係外，不得將共有物之一部分歸部分共有人共有，使創設另一新共
    有關係（最高法院八十八年度臺上字第一二一○號、八十八年度臺上字第一九三
    二號、八十八年度臺上字第三一五五號、八十九年度臺上字第一○一○號、八十
    九年度臺上字第一七九七號判決意旨參照）。又按分割共有物，以消滅共有關係
    為目的，法院裁判分割共有土地時，除因該土地內部分土地之使用不的不能分割
    （如為道路）或部分共有人仍願維持其共有關係，應就該部分土地不予分割或准
    該部分共有人成立新共有關係外，應將土地分配於各共有人單獨所有（最高法院
    六十九年臺上字第一八三一號判例意旨參看）。
十、經查本件原告即反訴被告主張之分割方法，係由兩造以如附表貳及圖所示之甲部
    分即道路部分一○五○平方公尺分由兩造保持共有，其餘部分即如附表貳及圖所
    示乙部分五○○四平方公尺分歸原告保持共有。惟查系爭三九一地號土地上現有
    道路即八德路二巷雖非既成道路，然係通行二十年以上之現有巷道，有臺北縣政
    府九十年四月十六日九十北府城開字第一三七四九六號函附卷可憑，揆諸前揭說
    明，該部分既屬道路，其性質上自屬不能分割。又查被告寅○○固於八十年七月
    二十八日之協議書及承諾書同意系爭土地分割時願無條件分配於道路即八德路二
    巷上，惟原告既未舉證證明其餘被告曾授予代理權予被告寅○○簽訂系爭協議書
    及承諾書，自難認被告丑○○、子○○、壬○○、癸○○亦無條件同意分配於道
    路上，而原告之分割分案將被告所得分配之所有面積均分配於道路上，將致被告
    永無利用系爭土地之可能，且被告復一再表明除反訴聲明之分割方案外，其餘所
    有分割方案均不同意保持共有，自不得判令系爭三九一地號土地原物分割，將被
    告所有權應有部分全部分配於現有道路八德路二巷上，並命其保持共有，故原告
    之分割方案顯非適宜之分割方案。
十一、另被告即反訴原告主張之分割分法則係依臺北縣樹林地政事務所九十一年一月
      二十五日土地複丈成果圖所示方案四或方案三或方案二斜線部分擇一分割面積
      五三五平方公尺分歸被告即反訴原告按應有部分比例分別共有；其餘面積五五
      一九平方公尺土地分歸原告即反訴被告按應有部分比例保持共有。惟查被告主
      張之分割方案中，依臺北縣樹林地政事務所九十一年一月二十五日土地複丈成
      果圖所示之方案四，係將系爭土地上之現有道路即八德路二巷分歸兩造保持共
      有，被告即反訴原告之剩餘應有部分則以原物分配於面臨八德路之部分（即Ｃ
      部分所示），另方案三及方案二均係被告原物分配之面積均毋庸分擔道路面積
      ，而以其所有權應有部分完全分配於面臨八德路之部分，然查此三分割方案將
      致被告應有部分約十分之二得以原物分配之土地面臨八德路，而原告應有部分
      面積約十分之八卻須原物分配之土地僅面臨八德路二巷，亦顯係對原告造成重
      大不利益，故被告即反訴原告所提出之三分割方案，亦顯非適宜之分割方案。
十二、再查本件系爭三九一地號土地雖無最小分割面積之限制，亦無禁止再分割之限
      制，有臺北縣樹林地政事務所八十九年三月三十日八九縣樹地字第三四六八號
      函在卷可憑；惟因系爭三九一地號土地面前計劃道路即八德路寬度為十二公尺
      ，其使用分區為工業區，依臺灣省畸零地使用規則第三條規定，正面路寬超過
      七公尺至十五公尺，姑彆區建築用地最小寬度為七公尺、最小深度為十六公尺
      ，另工廠類建築物基本設施及設備標準第五條規定：「作業廠房樓地板面積不
      得小於一五○平方公尺。：：：同時能個別通達避難層或地面層或樓梯口」，
      亦有臺北縣政府八十九年十月二日八九北府工建字第三七六六六六號函附卷可
      按，足證系爭三九一地號土地如採原物分割之分割方案時，每一共有人分得之
      面積須超過一百五十平方公尺，將來始有設立工廠獨立利用之可能，如未逾一
      百五十平方公尺而仍予原物分割時，將致該原物分割之共有人無獨立利用分割
      後土地之可能，至為灼然。而查原告每人之應有部分面積固均超過一百五十平
      方公尺，然被告寅○○之應有部分僅五八八分之六，其餘被告之應有部分均為
      一一七六分之二三，如被告均毋庸分擔道路，且不保持共有，則採原物分割之
      方式時，被告寅○○僅能分得約六十一‧七平方公尺之土地，其餘被告則僅能
      分別分得一百十八‧四平方公尺之土地，均無單獨利用之可能，被告即反訴原
      告復一再表明除其反訴聲明所示之三分割方案外，其餘分割方案均不同意保持
      共有，而其反訴聲明之分割方案復明顯對原告重大不利益，足證本件尚不得逕
      以其他原物分割之方式，將系爭土地之某特定部分分割由被告保持共有，而創
      設新共有關係，僅得以變價之方式為適當之分割方法，較符合兩造之利益。而
      同一共有物分割時，對於全體共有人復必須採相同之分割方式，不得將共有土
      地分歸其中一部分共有人，而對其他共有人僅為價金之補償，此觀上開說明亦
      明，故本院就系爭三九一地號土地全部均僅得以變價分割分式為分割。
十三、況本件系爭三九一地號土地上除道路部分外，其餘大部分均由原告即反訴被告
      戊○○、乙○○經營之瑞榮公司及裕邦公司搭建廠房，如依被告即反訴原告之
      分割方案為分割，亦將致系爭土地上之現有地上物約五分之一均面臨拆除之命
      運，亦無法兼顧系爭土地之使用現況及所有共有人之利益，原物分割顯非適宜
      之分割方法。
十四、故本院審酌上情，認系爭三九一地號土地均以變賣分割之方式為適宜之方割方
      法，並分別按兩造如附表壹所示之應有部分比例分配價金。
十五、從而，兩造依民法第八百二十三條第一項之規定，提起本訴及反訴請求分割系
      爭兩造共有坐落臺北縣鶯歌鎮○○段尖山小段三九一地號土地，均屬有據，應
      予准許。
十六、據上結論：本件原告即反訴被告之本訴暨被告即反訴原告之反訴均為有理由，
      依民事訴訟法第八十一條第一款、第二款、第八十五條第一項前段，判決如主
      文。
中　　　華　　　民　　　國　　九十一　　年　　　三　　　月　　 十五　　 日
                                臺灣板橋地方法院民事第一庭
~B法　　　官　周舒雁
右為正本係照原本作成
如對本判決上訴，須於判決送達後廿日內向本院提出上訴狀
中　　　華　　　民　　　國　　九十一　　年　　　三　　　月　　 十八　　 日
~B法院書記官　曹秋冬
~F0
~T40
┌───────────────────────────────────────────┐
│附表壹：                                                                              │
├──┬────┬───────────────┬───────────────────┤
│編號│姓    名│共有人就系爭土地之應有部分比例│  變賣分割後各共有人得分得之價金比例  │
│    │        │                              │        （即原應有部分之比例）        │
├──┴────┴───────────────┴───────────────────┤
│原告即反訴被告部分：                                                                  │
├──┬────┬───────────────┬───────────────────┤
│ １ │戊○○　│一四七○分之四八一            │0000000分之0000000      │
├──┼────┼───────────────┼───────────────────┤
│ ２ │丁○○　│0000000分之一三二二九二│0000000分之二六四五八四        │
├──┼────┼───────────────┼───────────────────┤
│ ３ │丙○○　│0000000分之六六一四二  │0000000分之一三二二八四        │
├──┼────┼───────────────┼───────────────────┤
│ ４ │甲○○　│0000000分之三五一七五四│0000000分之七○三五○八        │
├──┼────┼───────────────┼───────────────────┤
│ ５ │乙○○　│0000000分之三五一七六二│0000000分之七○三五二四        │
├──┴────┴───────────────┴───────────────────┤
│被告即反訴原告部分：                                                                  │
├──┬────┬───────────────┬───────────────────┤
│ １ │寅○○　│五八八分之六                  │0000000分之三一五○○          │
├──┼────┼───────────────┼───────────────────┤
│ ２ │丑○○　│一一七六分之二三              │0000000分之六○三七五          │
├──┼────┼───────────────┼───────────────────┤
│ ３ │子○○　│一一七六分之二三              │0000000分之六○三七五          │
├──┼────┼───────────────┼───────────────────┤
│ ４ │壬○○　│一一七六分之二三              │0000000分之六○三七五          │
├──┼────┼───────────────┼───────────────────┤
│ ５ │癸○○　│一一七六分之二三              │0000000分之六○三七五          │
├──┴────┴───────────────┴───────────────────┤
│附註：原告戊○○部分於九十年六月二十六日訴訟繫屬中移轉登記予第三人王黃玉麗，依民事訴訟│
│      法第二百五十四條第一項及第四百零一條第一項之規定，本件判決之效力及於第三人王黃玉│
│      麗。                                                                            │
└───────────────────────────────────────────┘
